【裁判字號】    97,訴,874
【裁判日期】    971127
【裁判案由】    確認抵押權不存在
【裁判全文】
臺灣板橋地方法院民事判決               97年度訴字第874號
原      告  戊○○
            丁○○
            己○○
            丙○○
            乙○○
共      同
訴訟代理人  黃冠程律師
被      告  甲○○
                      樓
上列當事人間請求確認抵押權不存在事件，經本院於民國97年11
月6日言詞辯論終結，判決如下：
    主  文
原告之訴駁回。
訴訟費用由原告負擔。
    事實及理由
一、程序方面：按訴狀送達後，原告不得將原訴變更或追加他訴
    。但請求之基礎事實同一，或不甚礙被告之防禦及訴訟之終
    結，或被告於訴之變更或追加無異議，而為本案之言詞辯論
    者，視為同意變更或追加，民事訴訟法第255 條第1 項第2
    款、第7 款及同條第2 項定有明文。本件原告戊○○於起訴
    後將本件訟爭之土地所有權移轉登記予丁○○、己○○、丙○○、乙○○等人，丁○○等人於訴狀送達前之97年5 月15
    日即具狀聲請追加為原告，並追加聲明請求被告塗銷本件訟
    爭之抵押權設定登記，均核無不合，應予准許。又原告起訴
    聲明原為請求確認本件訟爭之抵押權所擔保之債權不存在，
    訴狀繕本送達被告後，原告於97年7 月30日具狀聲請更正該
    項聲明為確認訟爭之抵押權不存在，核屬補充更正聲明，並
    未變更訴訟標的，自亦應予准許，合先敘明。
二、原告主張：坐落臺北縣樹林鎮○○段大學小段41地號土地本
    係原告戊○○之祖父庚○○所有，庚○○於民國92年間將上
    開土地持份2 分之1 贈與原告戊○○。詎原告戊○○之父辛○○未經原告戊○○同意，擅於96年6 月11日以法定代理人
    之資格，將上開土地提供被告設定最高限額新臺幣（下同）
    266 萬1,500 之抵押權（下稱系爭抵押權），作為其向被告
    借款之擔保。原告戊○○於同年11月間有意出售上開土地，
    於調閱土地登記謄本後，始知上情。按未成年子女，因繼承
    、贈與或其他無償取得之財產，為其特有財產；父母對於未
    成年子女之特有財產，有使用、收益之權。但非為子女之利
    益，不得處分之，民法第1087條及第1088條第2 項分別定有
    明文。查原告之父辛○○未經原告戊○○同意，明知原告戊○○尚未成年，且設定抵押權處分對原告戊○○有損無益，
    仍執意以原告戊○○名下之上開不動產設定抵押權與被告，
    依上開民法第1088條第2 項但書規定，系爭抵押權設定行為
    應屬無效。現原告戊○○已將上開土地出售予其餘原告，並
    完成所有權移轉登記，為此爰依民法第767 條妨害除去請求
    權規定提起本件訴訟，請求被告塗銷系爭抵押權設定登記。
    並聲明：(一)確認被告就原告所有坐落臺北縣樹林鎮○○段大
    學小段41地號土地權利範圍2 分之1 土地，於96年6 月11日
    登記（收件字號：民國96年樹資字第116790號）設定權利價
    值最高限額266 萬1,500 元之抵押權不存在。(二)被告應將前
    項抵押權設定登記塗銷。
三、被告則以：原告戊○○於96年11月5 日與原告丁○○簽訂買
    賣契約，契約第2 條第4 款約定其中300 萬元價款之付款方
    式，係由原告戊○○清償系爭最高限額抵押權各個借款契約
    所發生之債務，清償之金錢由原告丁○○代為支付，並視同
    原告丁○○已支付該款項與原告戊○○。由此可證原告戊○○於簽訂買賣契約前即已明知系爭抵押權設定之存在，且於
    契約中自願承認系爭抵押權合法存在，故系爭抵押權設定之
    初，縱認非為原告戊○○之利益所為，然於96年11月5 日原
    告戊○○成年具完全行為能力後，該抵押權之設定，確經其
    自願承認而發生效力。且原告戊○○之母親曾於96年12月29
    日至被告家中表示要清償系爭抵押債務，稱只還設定之200
    多萬元，並稱係原告戊○○授權其處理；原告戊○○亦於97
    年1 月間寄發存證信函予被告表示願意清償系爭抵押債務，
    由此可證原告戊○○已承認系爭抵押權設定之事，故原告起
    訴請求確認系爭抵押權不存在，並訴請塗銷，為無理由等語
    ，資為抗辯。並聲明：原告之訴駁回。
四、兩造不爭執之事實：
（一）原告戊○○之祖父庚○○於92年間將系爭土地持份2 分之
      1 贈與原告戊○○。嗣原告戊○○之父辛○○於96年6 月
      11日以法定代理人之資格，將上開土地提供被告設定最高
      限額266 萬1,500 之抵押權，作為其向被告借款之擔保。
（二）原告戊○○於96年11月間就上開土地與原告丁○○簽訂買
      賣契約，契約第2 條第4 款約定其中300 萬元價款之付款
      方式，係由原告戊○○清償系爭最高限額抵押權各個借款
      契約所發生之債務，清償之金錢由原告丁○○代為支付，
      並視同原告丁○○已支付該款項與原告戊○○。現上開土
      地已完成所有權移轉登記於其餘原告名下。
（三）原告戊○○之母親壬○○曾得原告戊○○授權，於96年12
      月間與被告洽談系爭抵押債務清償事宜。原告戊○○亦於
      97年1 月18日寄發存證信函予被告，稱願意先行墊付266
      萬1,500 元，請被告出面受領清償、提供清償證明及配塗
      銷登記。
五、得心證之理由：本件之爭點厥為：(一)系爭抵押權設定是否違
    反保護未成年子女之意旨而無效？(二)系爭抵押權設定，是否
    因原告戊○○成年後自願承認而對其生效？茲論述如下：
（一）按父母以其未成年子女之名義承擔債務及以其未成年子女
      之財產提供擔保，若非為子女利益而以子女之名義承擔他
      人債務，及為他人提供擔保，依照民法第1088條 (舊法)
      及限定繼承之立法意旨暨公平誠實之原則，除其子女於成
      年後，自願承認外，不能對其子女生效。但子女之財產如
      係由父母以其子女之名義購置，則應推定父母係提出財產
      為子女作長期經營，故父母以子女之名義置業後，復在該
      價額限額度內，以子女名義承擔債務，提供擔保，不能概
      謂為無效（最高法院53年度第1 次民、刑庭總會會議決議
      參照）。故本件抵押權設定，姑且不論是否係為未成年子
      女即原告戊○○利益所為，如原告戊○○於成年後自願承
      認，依上開最高法院決議意旨，仍應認為對其生效。爰先
      就系爭抵押權設定，是否因原告戊○○成年後自願承認而
      對其生效之爭點加以審究。
（二）經查原告戊○○之母親壬○○曾得原告戊○○授權，於96
      年12月間與被告洽談系爭抵押債務清償事宜之事實，為兩
      造所不爭執，足認原告戊○○與被告於96年12月間即開始
      磋商系爭抵押債務之清償事宜，原告戊○○並未否認系爭
      抵押權設定之效力。嗣原告戊○○亦於97年1 月18日寄發
      存證信函予被告，稱其願意先行墊付266 萬1,500 元，請
      被告出面受領清償、提供清償證明及配塗銷登記等情，亦
      據被告提出存證信函影本1 件為證，觀諸該存證信函之主
      旨載明：「為台端與辛○○間消費借貸事，通知台端....
      . 出面受領清償、提供清償證明..... 配合塗銷登記....
      . 。」等語，說明二載明：「97年01月間，本人意欲出賣
      前揭土地，願意先行墊付新台幣2,661,500 整，商請台端
      配合，作成清償證明書面..... 惟台端竟拒絕本人交付前
      揭款項..... 。」等語，說明三載明：「特以此函通知台
      端..... 於函到三日內，出面受領清償、提供清償證明
      ..... 。」等語，均已明白表示承認被告系爭抵押債權存
      在及願意清償之意思，依上開最高法院決議意旨，系爭抵
      押權設定，因原告戊○○成年後自願承認而對其生效甚明
      。原告戊○○主張其母親代為與被告洽談清償事宜及上開
      存證信函之內容，均係雙方和解之磋商，於和解不成立後
      ，不能視為自願承認云云，並非可取。
六、綜上所述，被告抗辯系爭抵押權設定，因原告戊○○成年後
    自願承認而對其生效等語，為可採；原告主張系爭抵押權設
    未經原告戊○○承認，之前雙方僅係為和解之磋商，於和解
    不成立後，不能視為自願承認云云，並非可採。從而原告依
    民法第767 條妨害除去請求權之規定，請求確認系爭抵押權
    不存在，並請求被告塗銷系爭抵押權設定登記，為無理由，
    應予駁回。
七、本件事證已臻明確，兩造其餘主張陳述及所提之證據，均毋
    庸再予審酌，附此敘明。
八、訴訟費用負擔之依據：民事訴訟法第78條、第85條第1 項前
    段。
中    華    民    國    97    年    11    月    27    日
                  民事第三庭    法  官  許月珍
以上正本係照原本作成
如對本判決上訴，須於判決送達後20日內向本院提出上訴狀
中    華    民    國    97    年    12    月    3     日
                                書記官  劉昌明


司法院資訊處製作；財團法人民間司法改革基金會備份。
